【裁判字號】    99,上易,190
【裁判日期】    990831
【裁判案由】    遷讓房屋
【裁判全文】
臺灣高等法院高雄分院民事判決         99年度上易字第190號
上  訴  人  甲○○
訴訟代理人  乙○○
被上訴人    丙○○
訴訟代理人  李明益律師
上列當事人間遷讓房屋事件，上訴人對於中華民國99年5 月27日
臺灣高雄地方法院99年度訴字第347 號第一審判決提起上訴，本
院於99年8月18日言詞辯論終結，判決如下：
    主  文
原判決關於命上訴人給付之金額超過新台幣肆拾陸萬壹仟貳佰肆
拾元本息部分，及該部分假執行之宣告，暨訴訟費用之裁判（
除確定部分外），廢棄。
上廢棄部分，被上訴人在第一審之訴及假執行之聲請，駁回。
上訴人其餘上訴駁回。
第一、二審訴訟費用（除確定部分外），由上訴人負擔四十分之
三十九，餘由被上訴人負擔。
    事實及理由
一、本件被上訴人起訴主張：上訴人於96年7 月10日向伊承租門
    牌號碼高雄市新興區○○○路61號與高雄市新興區○○○路
    41 巷42 號之房屋2 棟（下稱系爭房屋），約定租賃期間為
    自96 年7月10日起至101 年7 月9 日止，租金每月新臺幣（
    下同）80,000元，應於每月10日給付，押租金300,000 元（
    下稱系爭租約）。詎上訴人自98年3 月起未繳納租金，伊於
    98年9 月8 日以存證信函催告上訴人共積欠六個月租金合計
    480,000 元，經以押租金300,000 元抵充後，尚積欠180,00
    0 元，已達二個月以上租額，應於7 日內給付，逾期未繳，
    即以該催告函為終止租約之意思表示，不另為通知，上訴人
    於98年9 月9 日收受該催告函，上訴人逾期仍未給付，系爭
    租約已於98年9 月16日終止，惟至99年1 月14日原審法院履
    勘現場時，始將屋鎖交還被上訴人，則上訴人自98年9 月17
    日起繼續占有系爭房屋至99年1 月14日止，受有相當於租金
    之不當得利共313,462 元，另伊於98年8 月10日代上訴人繳
    納依系爭租約應由上訴人負責繳納之98年5 月至8 月之電費
    共31,518元，又伊於99年1 月11日所繳納之98年10月、12月
    之電費共27,196元，部分用電日期在租約終止前，此部分應
    由上訴人負責繳納，部分在租約終止後，因上訴人占有系爭
    房屋中而享有用電之利益，伊得依不當得利之法律關係請求
    上訴人返還，爰依租賃契約及不當得利之法律關係，訴請上
    訴人給付552,176 元及自原審準備書(二)狀送達之翌日（即99
    年3 月20日）起，至清償日止，按年息百分之5 計算之利息
    ，並陳明願供擔保請准宣告假執行。
二、上訴人則以：伊向被上訴人租用系爭房屋以供營業，惟因經
    營困難而結束營業，已於98年3 月6 日自系爭房屋撤離，並
    於同年月9 日以存證信函通知被上訴人協商提前終止租約交
    還系爭房屋事宜，卻遭被上訴人拒絕，不得已才暫時保管屋
    鎖，至99年1 月14日原審法院履勘現場時將屋鎖交還予被上
    訴人，惟上訴人撤離後已無再占用系爭房屋及使用電力之情
    事，而未受有任何利益，被上訴人請求上訴人返還相當於租
    金之不當得利，至非有理。又被上訴人於98年3 月間已獲上
    訴人要求終止租約之通知，而可提前終止租約，或至遲自上
    訴人積欠四個月租金時即98年7 月即得終止租約，故意遲至
    98年9 月16日始為終止，有違誠信原則，而構成權利濫用云
    云，資為抗辯。
三、原審法院判決上訴人應給付欠租180,000 元、98年9 月17日
    起至12月16日止相當於租金之不當得利240,000元、於98年8
    月10日代繳之98年5 月至8 月之電費31,518元，及於99年1
    月11日所繳納之98年10月、12月電費27,196元，合計為478,
    714 元及自99年3 月20日起算之法定遲延利息，並駁回被上
    訴人其餘之請求，上訴人就其敗訴部分聲明不服。上訴人上
    訴聲明：(一)原判決不利於上訴人部分廢棄。(二)上廢棄部分，
    被上訴人在第一審之訴及假執行之聲請均駁回。(三)第一、二
    審訴訟費用由被上訴人負擔。被上訴人答辯聲明：(一)上訴駁
    回。(二)第二審訴訟費用由上訴人負擔。（被上訴人就其敗訴
    部分未聲明不服，業已確定。）
四、被上訴人主張，上訴人於96年7 月10日向被上訴人承租系爭
    房屋，約定租期自96年7 月10日起至101 年7 月9 日止，租
    金每月80,000元，應於每月10日給付，押租金300,000 元，
    上訴人自98年3 月起未繳納租金，被上訴人於98年9 月8 日
    以存證信函催告上訴人共積欠六個月租金合計480,000 元，
    經以押租金300,000 元抵充後，尚積欠180,000 元，已達二
    個月以上租額，應於7 日內給付，逾期未繳，即以該催告函
    為終止租約之意思表示，不另為通知，上訴人於98年9 月9
    日收受該催告函，並未於催告之期限給付，及系爭租約約定
    電費應由上訴人負責繳納，被上訴人於98年8 月10日代上訴
    人繳納98年5 月至8 月之電費共31,518元，及於99年1 月11
    日由被上訴人繳納98年10月、12月之電費共27,196元，又原
    審法院於99年1 月14日履勘現場時，由上訴人交還屋鎖予被
    上訴人等事實，業據提出房屋租賃契約書、電費收據、新興
    郵局第7062號存證信函及回執在卷（原審卷7 ～16頁、87、
    88 頁 ）為證，並有勘驗筆錄在卷（原審卷64頁）可稽，且
    為上訴人所不爭執，自可信為真實。被上訴人又主張系爭租
    約已於98 年9月16日終止，上訴人自98年9 月17日起繼續占
    有系爭房屋至98年12月16日止，受有相當於租金之不當得利
    240,000 元（超過部分，已不在審理範圍），連同上開欠租
    、代繳電費，合計478,714 元，爰依租賃契約及不當得利之
    法律關係，訴請上訴人給付，則為上訴人所否認，並抗辯以
    前詞。是本件所應斟酌者為：(一)系爭租約係於何時終止。(二)
    被上訴人請求給付之各項金額，是否有理。
五、系爭租約係於何時終止。
    按，承租人租金支付有遲延者，出租人得定相當期限，催告
    承租人支付租金，如承租人於其期限內不為支付，出租人得
    終止契約。租賃物為房屋者，遲付租金之總額，非達2 個月
    之租額，不得依前項之規定，終止契約。其租金約定於每期
    開始時支付者，並應於遲延給付逾2 個月時，始得終止契約
    。民法第440 條第1 項、第2 項分別定有明文。次按，契約
    當事人之一方因他方遲延給付而催告其履行時，倘同時表明
    如於期限內不履行即解除契約，即係於催告之同時，表示附
    有停止條件之解除契約之意思表示，倘他方當事人未依限履
    行，則停止條件成就，解除契約之意思表示發生效力，毋須
    另為解除契約之意思表示（最高法院86年度台上字第2012號
    判決意旨參照）。經查，上訴人於96年7 月10日向被上訴人
    承租系爭房屋，約定租賃期間為自96年7 月10日起至101 年
    7 月9 日止，租金每月80,000元，應於每月10日給付，押租
    金300,000 元，上訴人自98年3 月起未繳納租金之事實，已
    如前述，則上訴人自98年3 月10日起至同年9 月9 日止，合
    計應給付予被上訴人之租金數額，即達480,000 元，於扣抵
    押租金300,000 元後，上訴人尚積欠被上訴人180,000 元之
    租金，已逾二個月之租金總額，是被上訴人於98年9 月8 日
    ，以存證信函催告上訴人應於收受催告函後7 日內給付積欠
    之租金，逾期未付即以該存證信函作為終止系爭租約之意思
    表示，上訴人在收受該催告後仍拒不給付租金之情形下，揆
    諸前開論述，被上訴人終止系爭租約即屬有據，兩造系爭租
    約自已於催告期滿之日即98年9 月16日終止。而據系爭租賃
    契約第1 條明定：「乙方（即上訴人）願向甲方（即被上訴
    人）承租坐落高雄市新興區○○○路61號及高雄市○○○路
    41巷42號透天房屋等二棟，租期自九十六年七月十日起至10
    1 年7 月9 日止共計5 年。租期未屆滿，不得中途解約。」
    則依系爭租約，上訴人本無任意請求解約之權，況被上訴人
    於收受上訴人於98年3 月9 日所為提前終止系爭租約請求之
    存證信函通知後，亦曾於98年3 月12日發存證信函向上訴人
    明示拒絕上訴人提前止約之要求，此有被上訴人所提出之存
    證信函1 份在卷可憑（原審卷53、54頁）。又房屋之出租人
    於符合前揭民法第440 條之規定後，本有自由決定是否或何
    時終止與承租人所簽訂租賃契約之權利，所為終止租約之意
    思表示乃其正當權利之行使，要難指為違反誠信原則，並屬
    權利之濫用。從而上訴人抗辯稱被上訴人於98年3 月間已獲
    上訴人要求終止租約之通知，而可提前終止租約，或至遲自
    上訴人積欠四個月租金時即98年7 月間即可終止租約，故意
    遲至98年9 月16日始為終止，有違誠信原則，而構成權利濫
    用云云，要難採取。
六、被上訴人請求給付之各項金額，是否有理。
  (一)欠租180,000元部分：
    兩造系爭租約業據被上訴人於98年9 月16日合法終止，而租
    約終止前，上訴人共積欠被上訴人租金180,000 元，已如前
    述，從而被上訴人請求上訴人給付欠租180,000 元，於法自
    屬有據。
  (二)自98年9 月17日起至98年12月16日止相當於租金之不當得利
    240,000 元部分：（被上訴人請求超過部分，已不在審理範
    圍）。
    1.經查被上訴人於98年9 月16日依法終止系爭租約後，上訴
      人並未將系爭房屋之鑰匙交還予被上訴人，直至98年12月
      15日始以存證信函要求被上訴人聯繫交還鑰匙乙節，有上
      訴人所寄發之存證信函在卷可佐（原審卷108 、109 頁）
      ，復為兩造所不爭，此部分之事實可堪信為真實。而上訴
      人係早於98年3 月6 日即將系爭房屋內之物品清空等情，
      則據證人即上訴人所委託之搬家工人蕭志堅於原法院審理
      時證述明確（原審卷101 頁），並提出貨單1 份在卷（原
      審卷104 頁）可憑，客觀上亦無不可採信之處，是上訴人
      此部分之抗辯，應屬真實。然上訴人雖早於98年3 月6日
      將系爭房屋騰空，惟並未返還鑰匙，並留下室內裝璜，亦
      未將室外招牌拆除，此有被上訴人所提出之照片為憑（原
      審卷28、29頁），並經原審法院履勘現場屬實（原審卷64
      頁），則客觀視之均足以使出租人即被上訴人以及一般人
      均認上訴人尚還占用系爭房屋並使用中，且有繼續使用之
      意思；然上訴人嗣已於98年12月15日發函要求被上訴人取
      回鑰匙，並表示拋棄占有系爭房屋之意思表示，則被上訴
      人於同年月16日收受上訴人之此部分通知，應已可知悉上
      訴人有返還房屋之意並要求返還點交，被上訴人竟怠於為
      之，則依民法第234 條、第235 條及第241 條之規定，應
      認被上訴人於98年12月16日已陷於受領遲延，上訴人已合
      法拋棄占有而其後再無無權占有之情事。是合計上訴人無
      權占有之期間，應即自98年9 月17日起至同年12月16日為
      止，應為三個月。至雖上訴人抗辯稱先前即曾以電話聯絡
      欲交還鑰匙云云，惟就此並未能提出確切證據供調查參酌
      ，即難為其有利之認定。
    2.按，無權占有他人土地，可能獲得相當於租金之利益為社
      會通常之觀念，致他人受有損害，得依不當得利之法律關
      係，請求返還其利益，此觀最高法院61年台上字第1695號
      判例意旨自明，上訴人自98年9 月17日起，至同年12月16
      日止，無權占用被上訴人所有系爭房屋，已如前述，以原
      約定租金每月80,000元計算，被上訴人請求上訴人給付此
      期間之不當得利240,000 元，即有理由。
  (三)於98年8 月10日所代繳之98年5 月至8 月之電費共31,518元
    部分：
    依兩造簽訂之系爭租約第5 條約定，系爭房屋電費由承租之
    上訴人負擔，而98年5 月至8 月之電費由被上訴人代繳31,
    518 元，已如前述，則被上訴人依系爭租約之約定，於代繳
    後，請求上訴人給付31,518元，於法亦屬有據。
  (四)於99年1 月11日所繳納之98年10月、12月之電費共27,196元
    部分：
    被上訴人主張於99年1 月11日繳納系爭房屋之98年10月、12
    月之電費依序為12,879元及14,317元，合計為27,196元，其
    用電期間分別為自98年8 月11日至98年9 月28日、98年9 月
    28日至98年11月26日，在租約終止前部分，依約即應由上訴
    人負擔，在租約終止後部分，因上訴人未拋棄對系爭房屋之
    占有，仍持續用電，依不當得利之法律關係，應返還予被上
    訴人，而請求上訴人給付27,196元之事實，業據提出電費收
    據在卷（原審卷87、88頁）為證，且上訴人亦不爭執為被上
    訴人所繳納，則98年10月份電費12,879元，其用電期間為98
    年8 月11日至98年9 月28日，在兩造系爭租約98年9 月16日
    終止前部分之比例為9,725 元（12879 ×37÷49=9725 ），
    依系爭租約應由上訴人負擔，在系爭契約終止後部分之比例
    為3,154 元（12879 ×12÷49=3154 ），及98年12月份電費
    14 ,317 元，其用電期間為98年9 月28日至98年11月26日，
    已在系爭租約終止後，而上訴人早於98年3 月6 日就自系爭
    房屋搬離，已如前述，則上訴人自搬離系爭房屋後即未使用
    系爭房屋之電力，而受有何利益，被上訴人基於不當得利之
    法律關係請求上訴人返還此部分之利益，自非有據，從而被
    上訴人此部分請求上訴人給付9,725 元為有理由，超過部分
    之請求，為無理由。
七、綜上，被上訴人請求上訴人給付461,243元（180000+240000
    +31518+9725=461243），及自原審準備書(二)狀繕本送達翌日
    （即99年3月20日）起，至清償日止，按年息百分之5計算之
    利息，為有理由，應予准許，超過部分之請求，為無理由，
    應予駁回。原審法院就上開應准許部分，為被上訴人勝訴判
    決，並無不合，上訴人上訴指摘原判決此部分不當，求予廢
    棄改判，為無理由，應予駁回。原審法院就上開不應准許部
    分，為被上訴人勝訴判決，尚有未合，上訴人上訴指摘原判
    決此部分不當，求予廢棄改判，為有理由，應由本院廢棄改
    判之。
八、本件事證明確，兩造其餘攻擊防禦方法，與本件判斷結果不
    生影響，自不逐一論述，併此明。
據上論結，本件上訴為一部有理由，一部無理由，依民事訴訟法
第449條第1項、第450條、第79條，判決如主文。
中    華    民    國    99    年    8     月    31    日
                              民事第五庭
                                  審判長法官 蔡明宛
                                  法      官 曾錦昌
                                  法      官 魏式璧
以上正本證明與原本無異。
本件判決不得上訴。
中    華    民    國    99    年    9     月     1    日
                                  書  記  官 鄔維玲

司法院資訊處製作；財團法人民間司法改革基金會備份。
